臺灣高雄地方法院刑事判決　　　　　　　99年度交易字第72號
公　訴　人　臺灣高雄地方法院檢察署檢察官
被　　　告　謝浩儀
選任辯護人　吳剛魁律師
上列被告因過失傷害案件，經檢察官提起公訴（98年度偵字第20
113號），本院判決如下：
    主  文
謝浩儀犯過失傷害致人重傷罪，處有期徒刑陸月，如易科罰金，
以新臺幣壹仟元折算壹日。
    事  實
一、謝浩儀於民國98年3 月1 日15時許，在高雄市三信家商與友
    人打完球後，飲用高粱酒3 至4 小杯，明知飲酒後吐氣所含
    酒精濃度超過每公升0.25毫克，不得駕車，竟在飲酒後酒精
    濃度為每公升0.96毫克，已達不能安全駕駛動力交通工具之
    程度下【所犯不能安全駕駛動力交通工具罪部分，經本院以
    98年度審交簡字第1398號判決判處罰金新臺幣（下同）55,0
    00元確定】，仍於同日22時11分前之某時，騎乘車牌號碼73
    5-EEN 號重型機車（以下簡稱A 機車），沿高雄市前鎮區○
    ○○路慢車道由北往南方向行駛，同日22時11分許（即報案
    時間），行經該路與鎮中路口時，本應注意超車時，應待前
    行車減速靠邊或表示允讓後，方得超越，並應於前車左側保
    持半公尺以上之間隔超過。而當時天候晴、夜間有照明光線
    、柏油路面乾燥無缺陷、道路無障礙物、視距良好，且依其
    智識、能力，又無不能注意之情事，適王俊仁騎乘車牌號碼
    PJO-448 號重型機車（以下簡稱B 機車）同向行駛在其左前
    方，竟疏未注意上開規定，待王俊仁所騎乘之機車減速靠邊
    或表示允讓，即擅自該機車右後方超越，且未保持半公尺以
    上之間隔，致所騎乘之機車左側近腳踏板處與王俊仁所騎乘
    之機車發生擦撞，雙方均因而人車倒地，王俊仁受有硬腦膜
    下出血、顱骨骨折、嚴重腦腫、頭部撕裂傷及肢體多處擦挫
    傷，導致語言、智力、記憶力、計算能力功能嚴重損傷，右
    側肢癱瘓，無法自理生活，達不能處理自己事務程度之重傷
    害。嗣謝浩儀亦因受傷而送醫時，於偵查機關未發覺上開犯
    行前，向員警坦承肇事，而不逃避接受裁判，始查悉上情。
二、案經代行告訴人王維駒訴由高雄市政府警察局前鎮分局報告
    臺灣高雄地方法院檢察署檢察官偵查起訴。
    理  由
一、按被告以外之人於審判外之陳述，雖不符前4 條（即刑事訴
    訟法第159 條之1 至159 條之4 ）之規定，而經當事人於審
    判程序同意作為證據，法院審酌該言詞陳述或書面陳述作成
    時之情況，認為適當者，亦得為證據。當事人、代理人或辯
    護人於法院調查證據時，知有第159 條第1 項不得為證據之
    情形，而未於言詞辯論終結前聲明異議者，視為有前項之同
    意，刑事訴訟法第159 條之5 定有明文。本件所援引之以下
    各項證據（詳後述），其中屬於傳聞證據部分，因被告謝浩
    儀、其辯護人及檢察官均表示同意作為證據使用（見本院本
    院交易卷第166 頁背面第3 行至第7 行），本院審酌該等證
    據作成時之狀況，並無違法取證之情事，且無不宜作為證據
    之情形，依前開說明，爰認均有證據能力，合先敘明。
二、訊據被告謝浩儀否認有何過失重傷害之犯行，辯稱：未自被
    害人王俊仁後方超車，當時係被害人騎重機車自其左後方超
    車，並撞到伊機車左邊靠近踏板的地方。雖不否認有喝酒，
    但伊是原住民，與一般人不同，當時沒有不能安全駕駛的情
    形等語。經查：
（一）被告於98年3 月1 日15時許，在高雄市三信家商與友人打
      完球後，飲用高粱酒3 至4 小杯，飲酒後，於同日22時11
      分前之某時，騎乘A 機車沿高雄市前鎮區○○○路慢車道
      由北往南方向行駛，同時22時11分許，行經該路與鎮中路
      口時，適被害人王俊仁騎乘B 機車同向沿慢車道行至該處
      ，2 車發生擦撞，雙方均因而人車倒地，被害人並受有硬
      腦膜下出血、顱骨骨折、頭部撕裂傷及肢體多處擦挫傷，
      嗣經警對被告實施酒精濃度測試，其飲酒後酒精濃度已達
      每公升0.96毫克之事實，業據被告自陳在卷（見本院審交
      易卷第43頁第4 行之不爭執事項）；核與證人李明龍、孔
      銀貴、溫秀足、證人即報案人洪寀妮於本院審理中證述之
      情節相符（見本院交易字卷第126 頁背面至第131 頁背面
      ）。此外，並有高雄市政府警察局交通大隊交通事故談話
      紀錄表、高雄市政府警察局舉發違反道路交通管理事件通
      知單、呼氣測試酒精濃度測定值、刑法第185 條之3 案件
      測試觀察紀錄表、阮綜合醫療社團法人阮綜合醫院（下稱
      阮綜合醫院）診斷證明書、照片、道路交通事故現場圖、
      道路交通事故調查報告表（一）（二）、阮綜合醫院99年
      3 月3 日阮醫教字第0990000108號函及其所附王俊仁病歷
      資料影本（前鎮分局警卷第13頁至第14頁、第16頁至第17
      頁、第19頁至第22頁、他字卷第11頁至第14頁、第16頁至
      第18頁、第23頁，審交易卷第27頁至第34頁）等在卷可稽
      。而被告所犯不能安全駕駛動力交通工具罪部分，亦經本
      院以98年度審交簡字第1398號判決判處罰金55,000元確定
      等情，復有該判決書（本院98年度審交簡字第1398號卷第
      5 頁）在卷可按。是此部分事實，應堪認定。
（二）本件車禍發生後，依前開道路交通事故現場圖（他字卷第
      16頁）所示內容，肇事機車於現場倒地之位置及刮地痕跡
      狀況為：A 機車、B 機車均是倒臥在中山四路由北往南之
      慢車道處，A 機車較靠近南方，且緊鄰西方之道路邊，車
      頭朝東北方，距離路邊1.5 公尺，車尾朝西南方，距離路
      邊0.2 公尺，A 車倒臥處朝北北東方有一條延伸長達7 公
      尺之刮地痕；B 車較靠近北方，係距離A 車倒臥處北北東
      方14.1公尺處，車頭朝北方，距離路邊1.9 公尺，車尾朝
      南方，距離路邊2.2 公尺，B 車倒臥處朝北北東方有一條
      延伸長達3.7 公尺之刮地痕。且從現場照片（他字卷第11
      頁，編號1 、2 、4 ），可看出A 機車、B 機車均係向右
      倒地。被告雖於本院審理時辯稱：本件之道路交通事故現
      場圖繪製有誤，伊機車係倒在被害人機車之後方（本院交
      易卷第132 頁第24頁至第27頁）等語。然證人即繪製該道
      路交通事故現場圖之員警黃元明於本院審理時證稱：該現
      場圖係伊製作，到現場後，先照相，再將肇事車輛定位，
      並繪草圖，習慣先畫道路狀況、車輛及定位，回去後再以
      電腦製作，當時現場標示車輛停放位置係正確，現場機車
      位置係依據現場情形畫的。當時伊面向南邊，北邊在下方
      ，該車道係南下車道，中山四路是南北向車道，不可能標
      錯南北向，處理交通車禍10幾年了，不曾有繪製錯誤的情
      形（本院交易卷第163 頁背面第1 行至第164 頁倒數第13
      行、第166 頁第5 行至第16行）等語。且觀之證人黃元明
      當庭所提出之現場照片，其中由編號8 所示照片影像內容
      （本院交易卷第178 頁），可知中山四路由北往南方向慢
      車道路面上，白色「機」字標示前方有白色菱形標示，當
      時黑色機車倒臥在該菱形標示上；另該機車再往南方處，
      倒臥1 台白色機車，白色機車旁停放1 台面向北方之救護
      車。再由上開編號1 、4 所示照片影像內容（本院交易卷
      第175 頁至第176 頁），亦可見白色機車車牌號碼為「
      735-EEN 」（即被告所騎乘之A 機車），黑色機車車牌號
      碼為「PJO-488 」（即被害人所騎乘之B 機車），且A 機
      車旁確有停放1 台白色之救護車。足見證人黃元明前述證
      述內容及所繪製之現場圖，均核與現場照片影像內容相符
      ，應可採信，即本件車禍發生後，A 機車係倒臥在B 機車
      之南方甚明，被告前開辯詞，核與事實不符，不可採信。
（三）另觀諸證人黃元明所提出之現場照片（本院交易卷第175
      頁至第177 頁、第179 頁至第180 頁），A 機車、B 機車
      之車頭及車尾，均無因碰撞所產生之凹陷或痕跡，可認定
      本件車禍之發生，並非係後車前端追撞前車後端之型態。
      又依證人黃元明當庭所提出之編號12所示照片內容（本院
      交易卷第180 頁），車禍發生後，被告機車左側接近踏板
      處確實出現擦痕。因車禍發生時，被告機車係右側倒地，
      顯見該擦痕應非被告機車倒地所產生之擦痕。且被告亦自
      承：本件係撞到伊機車左邊靠近踏板處（見本院審交易卷
      第23頁第8 行）等語。顯見被告機車左側靠近踏板處之擦
      痕，應係被告機車與被害人機車擦撞所致。爰審酌本件如
      係被害人機車自後方擦撞被告機車，則在擦撞之同時，會
      先在被告機車車身產生擦痕，且該擦痕應會隨著車身之摩
      擦及被害人機車往前而逐漸往前，擦痕之痕跡亦隨著2 車
      逐漸分離、摩擦變小，而痕跡漸漸往前變淡。然觀之本件
      被告機車之擦痕，該擦痕均係前方較濃，並逐漸向後方變
      淡，顯見本件應係被告機車自後擦撞被害人機車，隨著被
      告機車往前，擦痕因摩擦逐漸變小而逐漸往後變淡。再者
      ，車輛受撞擊後之倒地方向固有物理學上慣性作用之適用
      ，然此作用力與反作用力之大小，與車速、現場風速、撞
      擊現場之地面材質、週遭環境、往前摔出物體之重量等條
      件均有一定程度之關係。而刮地痕之產生，係2 車擦撞倒
      地後，車輛仍沿原行向於地面滑行摩擦所造成。於2 機車
      均同時行駛於同方向車道時，欲超車之機車之速度勢必快
      於前車，在超車時若產生擦撞，撞擊力道勢必加強，從後
      方欲超車之機車在此速度及力道之下，若2 車之擦撞點係
      位於機車側身，在超車機車側身擦撞被超車機車側身後，
      超車機車勢必於側邊擦撞後，因車速過快、力道過大及操
      控不穩，向前一段距離後，倒地滑行而出，且最後該車倒
      臥之位置會超越被超車之機車；被超車機車之側身因突然
      被超車機車側身擦撞，亦會因掌控不穩，而倒地滑行，但
      因車速較慢，在無特別異常之狀況下，滑行之距離應會較
      超車機車短，被超車機車之倒臥位置亦會在超車機車之後
      。本件由A 機車、B 機車之刮地痕方向、長度及倒臥方向
      判斷，A 機車刮地痕在B 機車倒臥處南方，長度達7 公尺
      ，B 機車刮地痕相對位置在北方，長度僅長3.7 公尺。足
      見本件車禍擦撞後，A 機車倒地滑行所造成之刮地痕確實
      長於B 機車，亦可佐證被告車速較快，應係超車之一方。
      是參酌本件車禍擦痕之方向，刮地痕之長度及速度判斷，
      應可認定本件應係被告騎乘機車欲自被害人右方超車，但
      未待被害人機車減速靠邊及表示允讓，且未保持安全間隔
      ，即貿然超車，致與被害人機車發生擦撞。
（四）汽車超車及讓車時，應待前行車減速靠邊或以手勢或亮右
      方向燈表示允讓後，後行車始得超越。超越時應顯示左方
      向燈並於前車左側保持半公尺以上之間隔超過，行至安全
      距離後，再顯示右方向燈駛入原行路線，道路交通安全規
      則第101 條第1 項第5 款定有明文。而被告領有普通重型
      機車之駕駛執照，有證號查詢機車駕駛人（見本院卷第18
      6 頁）在卷可參，對上開交通規則自難推諉不知。而當時
      天候晴、夜間有照明光線、柏油路面乾燥無缺陷、道路無
      障礙物、視距良好，有上開道路交通事故調查報告表在卷
      可參。且依其智識、能力，亦無不能注意之情形，詎被告
      竟疏未注意上開超車之規定，且未待被害人機車減速靠邊
      或表示允讓，亦未保持半公尺以上之間隔，即貿然超車，
      致生本件車禍，被告駕駛行為顯有過失甚明。
（五）按「平等原則」乃我國憲法第7 條所明文之要求，除修改
      憲法、解釋憲法均應為「平等原則」拘束外，制訂法律及
      解釋法律亦有該原則之適用。行政機關為行政行為時，非
      有正當理由，固不得為差別待遇（行政程序法第6 條）；
      法院於適用法律前之事實認定階段，在無適當之理由下，
      亦不得任意為差別之認定及處理，或不予合理區別而做同
      一之認定及處理，否則均有違「平等原則」之要求。然實
      務運作或相關法規在一定實際操作及實驗累積下，依此在
      事實認定上訂立一「客觀標準」，以作為事實存否之依據
      ，任何當事人不予區分一律適用此一「客觀標準」，若此
      標準有實際科學操作為基礎，且有助於排除實務運作舉證
      上之困難，當有利於法院運作之效率，人民對該客觀標準
      亦有預見可能性而便於遵循，此「客觀標準」即屬具有適
      當之理由，可對任何人均一體適用，亦符合「平等原則」
      之要求。次按汽車（機車）駕駛人飲用酒類或其他類似物
      後其吐氣所含酒精濃度超過每公升0.25毫克或血液中酒精
      濃度超過百分之0.05以上，不得駕車，道路交通安全規則
      第114 條第1 項第2款 定有明文。而刑法第185 條之3 係
      抽象危險犯，行為人客觀上已達不能安全駕駛之程度，且
      主觀上知其飲酒可能造成不能安全駕駛結果，竟仍放任自
      己駕駛，即應認有故意，而該當該罪。至於是否達「不能
      安全駕駛之程度」之認定，應依具體個案之實際情形判斷
      之，依目前醫學一致見解，吐氣酒精濃度達每公升0.25毫
      克以上時，將使駕駛人產生複雜之技巧障礙、駕駛能力變
      壞之行為表現，肇事比率比一般未飲酒時高出2 倍；吐氣
      酒精濃度達每公升0.5 毫克以上時，將使駕駛人產生說話
      含糊、腳步不穩之行為表現，肇事比率比一般未飲酒時高
      出7 倍；吐氣酒精濃度達每公升0.55毫克以上時，將使駕
      駛人產生平衡感與判斷力障礙升高之行為表現，肇事比率
      比一般未飲酒時高出10倍；甚而如吐氣酒精濃度達每公升
      0.75毫克時，駕駛人將產生明顯酒醉、步履蹣跚之行為狀
      態，其肇事比率比一般未飲酒時高出25倍；並認為吐氣酒
      精濃度達每公升0.55毫克以上時，即達絕對「不能安全駕
      駛之程度」。因該0.55毫克之數值，係經由實際偵測所得
      之統計值，為經驗科學上所肯定之客觀實驗數據，是以該
      數值作為絕對不能安全駕駛之標準，不僅不違反經驗法則
      ，且免舉證之困難，對任何人均一體適用，亦不違反「平
      等原則」。準此，若吐氣酒精濃度達每公升0.55毫克以上
      時，應認已達不能安全駕駛之程度，而被告呼氣酒精濃度
      為每公升0.96毫克，依前揭說明，確已達不能安全駕駛之
      程度，縱被告係原住民，亦應適用上開0.55毫克之數值為
      客觀標準，此一事實認定並非對原住民之歧視或不利之對
      待，且符合「平等原則」之要求。被告在已達不能安全駕
      駛之程度下，本不應騎乘機車上路，卻仍騎乘A 機車於上
      開時地肇事，其自應具有過失。被告上開所辯，尚無理由
      。
（六）此外，本件經送高雄市政府交通局車輛行車事故鑑定委員
      會、高雄市政府交通局車輛行車事故覆議委員會，以及財
      團法人成大研究發展基金會鑑定或覆議後，均認定被告因
      酒精濃度過量駕駛車輛及超車未保持安全間隔，為肇事原
      因，應負擔全部之事故責任，結論亦同本院認定，有高雄
      市政府交通局車輛行車事故鑑定委員會98年度12月7 日高
      市車鑑字第0980004770號鑑定意見書、高雄市政府99年5
      月21日高市府交三字第0990029037號函及其所附高雄市車
      輛行車事故覆議鑑定委員會鑑定覆議意見書、財團法人成
      大研究發展基金會100 年2 月23日成大研基建字第100000
      0476號函及其所附鑑定意見書（98年度偵字第20113 號卷
      第18頁正反面、本院審交易卷第48頁至第49頁反面、本院
      交易卷第80頁至第106 頁）在卷可參。足認被告辯稱：係
      被害人機車自其左後方超車時，擦撞到其機車，伊並無過
      失等語，不可採信。
（五）按稱重傷者，謂下列傷害：一、毀敗或嚴重減損一目或二
      目之視能。二、毀敗或嚴重減損一耳或二耳之聽能。三、
      毀敗或嚴重減損語能、味能或嗅能。四、毀敗或嚴重減損
      一肢以上之機能。五、毀敗或嚴重減損生殖之機能。六、
      其他於身體或健康，有重大不治或難治之傷害。刑法第10
      條第4 項定有明文。而刑法第10條第4 項第6 款之重傷，
      係指除去同項第1 款至第5 款之傷害而於身體或健康有重
      大不治或難治之傷害者而言，如毀敗一肢以上或語能之機
      能，則屬該項第3 款、第4 款規定之重傷。又刑法第10條
      第4 項第6 款所謂其他於身體或健康有重大不治或難治之
      傷害，係指傷害重大，且不能治療或難於治療者而言。因
      刑法第10條第4 項第3 款、第4 款與第6 款關於重傷害之
      定義範圍不同，且適用上屬於互斥關係，無法併存。被害
      人因本件交通事故受有硬腦膜下出血、顱骨骨折、頭部撕
      裂傷及肢體多處擦挫傷等傷害，已認定如上。並因上開傷
      害導致嚴重腦腫，造成中樞神經機能嚴重受創，癱瘓，臥
      床無法步行，認知功能喪失，無自我行為能力，日常生活
      及大小便等皆無法自理，需專人周密照顧，已屬重度肢障
      ：且目前語言、智力、記憶力、計算能力功能嚴重損傷，
      右側肢癱瘓，無法自行生活，已達不能處理自己事務之程
      度，經宣告禁治產等情，此有高雄市立聯合醫院診斷證明
      書、裁定書、民眾醫院乙種診斷證明書及精神鑑定書、中
      華民國身心障礙手冊（見他字卷第6 頁、第24頁，本院審
      交易卷第18頁，本院98年度禁字第348 號卷第26頁、第27
      頁以下）附卷可憑。由於被害人係因中樞神經機能嚴重受
      創，而引起右側肢癱瘓、無法步行，語言功能嚴重損傷之
      情形，本質上，被害人係中樞神經損傷，而非右側肢、語
      言器官受損傷，其右側肢癱瘓、無法步行及語言功能損傷
      之情形係肇因於中樞神經受損之故，如中樞神經受損治癒
      ，其右側肢癱瘓、無法步行及語言功能損傷之情形亦可排
      除，故欲認定被害人是否受有重傷害，就本質上而言，自
      應適用刑法第10條第4 項第6 款，而非同項第3 款、第4
      款。其中樞神經機能嚴重受創之程度，已達不能處理自己
      事務之程度，且經宣告禁治產，已如前述，該傷害自屬重
      大，且已達難於治療之程度，應已符合刑法第10條第4 項
      第6款 所稱重大難治之重傷害。職是，足認被告之過失肇
      事行為與被害人之重傷害結果間，顯有相當因果關係，至
      為明灼。
（六）綜上所述，被告所辯係為圖飾卸責之詞，不足採信，本案
      事證已臻明確，被告犯行洵堪認定，應予依法論科。
三、核被告所為，係犯刑法第284 條第1 項後段之過失傷害致人
    重傷罪。檢察官認被告所為係犯刑法第284 條第1 項前段之
    過失傷害罪，尚有未合，惟其基本社會事實同一，自應由本
    院變更起訴法條予以審理。又按汽車駕駛人，無駕駛執照駕
    車、酒醉駕車、吸食毒品或迷幻藥駕車、行駛人行道或行經
    行人穿越道不依規定讓行人優先通行，因而致人受傷或死亡
    ，依法應負刑事責任者，加重其刑至2 分之1 ，道路交通管
    理處罰條例第86條第1 項定有明文。查本件車禍發生後，經
    警對被告施以呼氣酒精濃度測試，結果為每公升0.96毫克之
    事實，已認定如上。顯見被告是在不能安全駕駛之情況下，
    仍駕車上路，其因酒醉駕車致被害人受傷，應依道路交通管
    理處罰條例第86條第1 項規定，加重其刑。而被告係於醫院
    時，主動向員警坦承自己係肇事者，亦經證人黃元明證述在
    卷（本院交易卷第165 頁倒數第1 行至第166 頁第2 行），
    故被告於偵查犯罪之機關尚未知其犯上開罪時，即主動向員
    警坦承肇事，而不逃避接受裁判，堪認符合自首之要件，爰
    依刑法第62條前段規定，減輕其刑，並依法先加後減之。審
    酌被告駕車疏未注意道路交通安全規則之相關規定，致生本
    件車禍，並使告訴人受有如事實欄所載之重傷害，所為誠屬
    可議，惟念其素行良好，除本件起訴犯罪事實外，無犯罪前
    科紀錄，有臺灣高等法院被告前案紀錄表在卷可稽，暨其犯
    後否認犯行，迄今尚未與被害人達成和解，賠償被害人所受
    損害及被害人所受傷害非輕等一切情狀，量處如主文所示之
    刑，並衡酌上開情狀後，諭知如主文所示易科罰金之折算標
    準，以資懲儆。
據上論結，應依刑事訴訟法第299 條第1 項前段、第300 條，刑
法第284 條第1 項後段、第41條第1 項前段、第62條前段，道路
交通管理處罰條例第86條第1 項，刑法施行法第1 條之1 ，判決
如主文。
本案經檢察官張志杰到庭執行職務。
中    華    民    國   100    年    5     月    20    日
             刑事第四庭   審判長法  官  方百正
                                法  官  謝文嵐
                                法  官  郭任昇
以上正本證明與原本無異。
如不服本判決應於收受送達後10日內向本院提出上訴書狀，並應
敘述具體理由；如未敘述上訴理由者，應於上訴期間屆滿後20日
內向本院補提理由書（均須按他造當事人之人數附繕本）「切勿
逕送上級法院」。
中    華    民    國   100    年    5     月    20    日
                                書記官  葉玉芬
附錄件判決論罪科刑法條：
刑法第284條：
因過失傷害人者，處 6 月以下有期徒刑、拘役或 5 百元以下罰
金。致重傷者，處1 年以下有期徒刑、拘役或5 百元以下罰金。
從事業務之人，因業務上之過失傷害人者，處1 年以下有期徒刑
、拘役或1 千元以下罰金。致重傷者，處3 年以下有期徒刑、拘
役或2 千元以下罰金。